臺灣高等法院臺中分院刑事裁定
111年度毒聲重字第184號
再審聲請人  
即受裁定人  卓湖松




上列聲請人即受裁定人因違反毒品危害防制條例案件，經檢察官
聲請強制戒治，對於本院111年度毒抗字第568號中華民國111年6
月24日確定裁定（原審案號：臺灣彰化地方法院111年度毒聲字
第257號；聲請案號：臺灣彰化地方檢察署110年度毒偵字第1562
號、111年度毒偵字第29、30、235、286號、111年度撤緩毒偵字
第2號，111年度聲戒字第37號），聲請重新審理，本院裁定如下
：
    主  文
重新審理之聲請駁回。
　　理  由
一、聲請人即受裁定人甲○○（下稱聲請人）聲請意旨略以：㈠、
    原確定裁定以聲請人之「前科紀錄」作為認定有無繼續施用
    毒品傾向之標準，顯然非客觀事實依據，且聲請人所犯之罪
    刑均已執行完畢，原確定裁定依據前科列入評分審核，無異
    重複處罰聲請人，有違一事不二罰及比例原則。㈡、勒戒所
    之心理醫生僅以兩次簡短之談話內容，即認定聲請人於勒戒
    結束之後，有繼續施用毒品傾向，此種評估方式於醫學角度
    上若真有疾病之患者，僅能依初診論，未能實質有效幫助觀
    察勒戒之勸導意義，亦無法判定有無繼續施用毒品之傾向。
    ㈢、原確定裁定以有無「會客」論定聲請人與家人相處關係
    及支持度為何，然聲請人之父母均屆高齡，需賴家屬照料，
    聲請人之配偶亦因返鄉大陸探親，致無法探視聲請人，卻因
    此遭扣5分，實難令聲請人信服，爰聲請重新審理，請准予
    重新評估等語。　　　
二、按於司法實務運作上，就所受理當事人或其相關人員的請求
    、聲明或聲請案，概不受其所用詞文拘束，亦即仍應尋繹其
    意涵，探求真意，而後依法律規定適切處理（最高法院105
    年度台抗字第408號裁定意旨參照）。本件聲請人雖提出「
    刑事申請再議狀」表明就本院111年度毒抗字第568號裁定申
    請再議，但前述案件已於民國111年6月24日裁定確定，聲請
    人旋於111年7月12日具狀向本院提起本件聲請，依據前揭說
    明，其真意應係就本院111年度毒抗字第568號確定裁定（下
    稱原確定裁定）聲請重新審理，先予敘明。
三、按觀察、勒戒及強制戒治之裁定確定後，有下列情形之一，
    認為應不施以觀察、勒戒或強制戒治者，受觀察、勒戒或強
    制戒治處分之人，或其法定代理人、配偶，或檢察官得以書
    狀敘述理由，聲請原裁定確定法院重新審理：一、適用法規
    顯有錯誤，並足以影響裁定之結果者；二、原裁定所憑之證
    物已證明為偽造或變造者；三、原裁定所憑之證言、鑑定或
    通譯已證明其為虛偽者；四、參與原裁定之法官，或參與聲
    請之檢察官，因該案件犯職務上之罪，已經證明者；五、因
    發現確實之新證據足認受觀察、勒戒或強制戒治處分之人，
    應不施以觀察、勒戒或強制戒治者；六、受觀察、勒戒或強
    制戒治處分之人，已證明其係被誣告者。聲請重新審理，應
    於裁定確定後30日內提起。但聲請之事由，知悉在後者，自
    知悉之日起算。法院認為無重新審理之理由，或程序不合法
    者，應以裁定駁回之，毒品危害防制條例第20條之1第1項、
    第2項、第4項前段分別定有明文。　　
四、經查：
　㈠聲請人因施用第一、二級毒品案件，經臺灣彰化地方法院以1
    10年度毒聲字第725號裁定令入勒戒處所觀察、勒戒，因認
    有繼續施用傾向，再經同法院以111年度毒聲字第257號裁定
    令入戒治處所強制戒治，聲請人不服提起抗告，經本院於11
    1年6月24日以111年度毒抗字第568號裁定駁回抗告確定，有
    臺灣高等法院被告前案紀錄表在卷可稽，並經本院依職權調
    閱本院111年度毒抗字第568號卷證核閱無誤。
　㈡按勒戒處所應注意觀察受觀察、勒戒人在所情形，經醫師研
    判其有或無繼續施用毒品傾向後，至遲應於觀察、勒戒期滿
    15日前，陳報該管檢察官或少年法院（庭），觀察勒戒處分
    執行條例第8條第1項亦定有明文。是依前揭法條規定，研判
    受觀察、勒戒者有無繼續施用毒品傾向者，為勒戒處所內之
    專業醫師。而受處分人有無繼續施用毒品傾向之評估標準，
    並非完全以受觀察、勒戒人勒戒後之結果為準，勒戒前之各
    種情況，仍應作為評估之依據，依勒戒處所評分說明手冊規
    定，係以前科紀錄與行為表現、臨床評估、社會穩定度三項
    合併計算分數，每一大項皆有靜態因子與動態因子。而關於
    有無繼續施用毒品傾向之評估標準，法務部業於110年3月26
    日以法矯字第11006001760號函修正頒布「有無繼續施用毒
    品傾向評估標準紀錄表」、「有無繼續施用毒品傾向評估標
    準評分說明手冊」，上開評分說明手冊中，已將評估標準分
    別列出「前科紀錄與行為表現」、「臨床評估」、「社會穩
    定度」等項目，並於各項下均區分「靜態因子」與「動態因
    子」，並載明判定之原則：「受觀察勒戒人入所後，經過2
    週時間的觀察、勒戒，由處所及醫療人員依據其各項紀錄、
    資料及觀察勒戒期間之行為表現，加以評分。在勒戒人入所
    4至6週後，可再做一次評估以做必要之評分修正。每一大項
    皆有靜態因子與動態因子。先以靜態因子分數評分，靜態因
    子分數總分在60分（含）以上為『有繼續施用毒品傾向』；60
    分以下，與動態因子分數相加，如果總分在60分（含）以上
    ，為『有繼續施用毒品傾向』」，詳列與各項因子具有關聯性
    之具體事實及對應配分，用以避免僅因評估者一己之主觀印
    象好惡致失其公正，或偏重單一事件影響而過度評價，誠屬
    落實禁絕毒害之刑事政策所必要，且兼顧客觀性與專業性之
    量化結果。矯正機關若已逐一按照上揭標準及說明完成各項
    給分，倘無明顯重大瑕疵或欠缺形式上之合法要件，法院對
    此專業評估結果即不應過度介入審查；如若不然，豈非形同
    以司法機關之書面審閱，取代第一線矯正及醫護人員之實際
    觀察與專業判斷？當非所宜。
　㈢準此以言，臺灣彰化地方法院111年度毒聲字第257號裁定及
    本院111年度毒抗字第568號裁定，均係參諸法務部○○○○○○○○
    111年5月12日雲所衛字第11140000930號函所檢送之「有無
    繼續施用毒品傾向評估標準紀錄表」及「有無繼續施用毒品
    傾向證明書」（見110年度毒偵字第1562號偵查卷第137至14
    1頁），最終作成准予強制戒治之裁定，經本院調取上開卷
    宗核閱審查結果，並無任何欠缺形式合法性或明顯重大瑕疵
    之特殊情形，依照前揭說明，本院對此判斷結果應予適度之
    尊重。聲請人雖認勒戒期間心理評估時間就簡短3分鐘，做
    為裁定戒治之依據，有失其正當、公平等云云。惟本院詳閱
    聲請人所提之聲請意旨，其對於原評分標準及其計分方式等
    有所存疑等情，並未提出其所指「發現確實之新證據」，自
    不符合毒品危害防制條例第20條之1第1項第5款所指因發現
    確實之新證據，足認受觀察、勒戒或強制戒治處分之人，應
    不施以觀察、勒戒或強制戒治者之要件。
　㈣至於聲請意旨㈠指摘原確定裁定以聲請人之「前科紀錄」做為
    認定是否有繼續施用毒品傾向之依據，有所不當等語。惟毒
    品犯罪之特質，在司法實務或醫學臨床上，具有毒品前科紀
    錄者，或因長期有機會接觸毒品，或因欲再藉由毒品作用暫
    時遠離現實環境，其反覆性、繼續性地再犯施用毒品犯行之
    機率，確實較沒有毒品前科者高，且強制戒治處分性質屬保
    安處分，著重個案未來同種犯行之預防，其與就過去行為依
    行為責任原則所科處之刑罰（例如，犯罪行為經判處徒刑、
    拘役或罰金刑），性質仍有不同，故以前科作為判斷保安處
    分之標準之一，尚非有違罪責理論。因此，上開評估標準始
    將受勒戒人之前科紀錄列入重要之評分項目，而肯認前科紀
    錄作為評分項目之一之正當性，並無不當。
　㈤另聲請意旨㈡所指摘原確定裁定以「家人是否訪視」做為判斷
    有無繼續施用毒品傾向之部分，經查上開評估標準紀錄表將
    「入所後家人是否訪視」列入社會穩定度計分標準，係基於
    有無支援戒癮之支持系統衡量，有其合理之專業意見，主要
    在考量施用毒品者是否有強力之家庭支持而得以遠離毒品，
    而不論家人未訪視或未與家人同住之背後原因，究係因受觀
    察、勒戒人與家人感情疏離，或家人之經濟或身體狀況不允
    許或無家人等其他因素，此均顯示受觀察、勒戒人之家人在
    其入所戒毒過程中，無法提供其精神或經濟支持。是以，上
    開評估標準以聲請人入所後無家人訪視予以列計5分，難認
    有誤。
五、綜上所述，聲請人提出之主張，客觀上尚難認為足以動搖本
    院原確定裁定之結論，且與毒品危害防制條例第20條之1第1
    項第5款之規定並不相符；聲請意旨復未敘明原確定裁定有
    何符合毒品危害防制條例第20條之1第1項其他各款所定重新
    審理事由之情形，聲請人重新審理之聲請，為無理由，應予
    駁回。
據上論斷，應依毒品危害防制條例第20條之1第4項前段，裁定如
主文。　　
中　　華　　民　　國　　111 　年　　8 　　月　　24　　日
            刑事第三庭  審判長法　官　楊  真  明
                              法　官　楊  欣  怡
                              法　官　邱  顯  祥     
以上正本證明與原本無異。
不得抗告。                      
                              書記官  陳  緯  宇 
　　　　　　　　　　　　　　　
中　　華　　民　　國　　111 　年　　8 　　月　　24　　日